最高法院刑事判決　　　　　　　　　 111年度台上字第2363號
上　訴　人　陳耀東


選任辯護人　康雲龍律師
上列上訴人因違反毒品危害防制條例案件，不服臺灣高等法院中
華民國111年1月13日第二審更審判決（110年度上更一字第140號
，起訴案號：臺灣士林地方檢察署105年度偵字第16701號），提
起上訴，本院判決如下：
    主  文
上訴駁回。
    理  由
一、按刑事訴訟法第377 條規定，上訴於第三審法院，非以判決
    違背法令為理由，不得為之。是提起第三審上訴，應以原判
    決違背法令為理由，係屬法定要件。如果上訴理由書狀並未
    依據卷內訴訟資料，具體指摘原判決不適用何種法則或如何
    適用不當，或所指摘原判決違法情事，顯與法律規定得為第
    三審上訴理由之違法情形，不相適合時，均應認其上訴為違
    背法律上之程式，予以駁回。
二、本件原審審理結果，認為上訴人甲○○之犯行明確，因而維
    持第一審論處上訴人共同販賣第二級毒品未遂罪刑（處有期
    徒刑4年2月）部分之科刑判決，駁回上訴人關於此部分在第
    二審之上訴（被訴轉讓禁藥部分，上訴人不服第一審之科刑
    判決，提起上訴後，因撤回上訴，已經確定）。從形式上觀
    察，並無判決違法情形存在。
三、上訴意旨略稱：
  ㈠本件起訴書所載上訴人第二次（本院按：即民國105年10月2
    9 日23時46分許）無償轉讓甲基安非他命（下稱安非他命或
    毒品）予吳登家之犯罪事實，不論是時間、對象、毒品種類
    等，均具體明確，且隻字未提「販賣」；起訴書之「證據清
    單與待證事實」欄，亦未見上訴人主觀上有販毒營利等相關
    事證。足見起訴書之「犯罪事實」欄，並無記載未詳、內容
    簡略，而可能混淆「轉讓」與「販賣」之情，實無從將起訴
    事實擴張及於販賣安非他命。至於起訴書「犯罪事實」欄所
    載：吳登家105 年10月29日23時46分許，搭乘上訴人所駕駛
    汽車，前往新北市永和區得和路之麥當勞（下稱麥當勞）後
    ，吳登家下車與喬裝買家之員警（下稱員警或毒品買家）見
    面乙節，則僅為中性事實之描述，並未指涉上訴人在主觀或
    客觀上，有何關於「轉讓」或「販賣」毒品之犯罪構成要件
    事實之敘述。此由起訴書之「證據清單與待證事實」欄，並
    無關於上訴人與吳登家間有「共同、販賣」之事證，益可印
    證起訴書前述查獲過程之文字記載，純屬中性事實之敘述，
    若「擴張解釋」上訴人有「販賣」之行為，顯已超出此段文
    字可涵蓋之文義範圍。本件第一審及原審判決就未經檢察官
    起訴之「販賣」行為予以判決，並非適法。
  ㈡有關上訴人何時與吳登家產生共同販賣之犯意聯絡及行為分
    擔，未見記載於起訴書。難認起訴之效力及於「共同」、「
    販賣」行為。檢察官於107年4月17日提出之補充理由書僅有
    「聲請調查證據」及「添具意見」，並非補充起訴書「犯罪
    事實」記載上之闕漏。況補充理由書並非法定文書，法律效
    力無從與起訴書等量齊觀。
  ㈢刑事訴訟法並無檢察官得於起訴後變更或更正「犯罪事實」
    之規定。本件檢察官於第一審之準備程序以言詞更正犯罪事
    實及罪名，並非起訴之追加，其後亦未提出追加起訴書；檢
    察官變更、更正後之「犯罪事實」，更實質擴張原起訴之範
    圍，而非單純文字之誤寫、誤算。以上之更正或變更，於法
    無據，且不利上訴人，不生訴訟上之效力。至於前述之補充
    理由書，並無追加起訴或更正起訴事實之意，非屬訴訟上之
    請求，亦不生訴訟上之效力。
  ㈣販賣與轉讓毒品之重要分野在有無營利意圖。起訴書所載之
    轉讓毒品之事實，與原判決認定之販賣毒品之事實，各自獨
    立，毫無「基本社會事實同一性」可言。原審對此未有相關
    之說明。
  ㈤上訴人於原審已製作並提出上訴人、吳登家與員警間對話內
    容及其時序之「附表」，主張吳登家於員警探詢買毒，並有
    所對話之後，吳登家就其販賣毒品之數量、價格及折扣等，
    已與員警商討完畢；上訴人與吳登家間之對話、相約見面之
    時序，均在其後。可見上訴人不可能參與其中，亦足以印證
    吳登家有關其係上訴人之毒品下線之相關陳述，與客觀事實
    不符。原審毫無時序觀念，恣意割裂相關對話截圖，抽離、
    忽略部分事實，以鋸箭法切割，使各證據間失去相互客觀關
    連，而專注於有利定罪之證據；就以上有利上訴人之證據未
    究明釐清，復未敘明不予採納之理由，自有調查職責未盡及
    理由不備之違法。縱認上訴人係「事中共犯」，有關其係何
    時與吳登家形成犯意聯絡，以及上訴人之事後參與，於實現
    犯罪之判斷上有何「重要之影響力」，或有如何相互利用及
    補充關係，原判決均未敘明，於法亦屬有違。況吳登家確僅
    是搭乘上訴人之順風車前往一般交通工具均可到達之麥當勞
    ，以遂行其販毒之目的，亦難認上訴人此部分所為具有重要
    之影響力，或有相互利用或相互補充之關係。
四、惟按：
  ㈠提起公訴，應由檢察官以起訴書為之，且起訴書應記載犯罪
    事實；法院不得就未經起訴之犯罪審判，固為刑事訴訟法（
    下稱刑訴法）第264條及第268條所明定。亦即法院審判之範
    圍，應限於起訴書所載之犯罪事實，否則即有未受請求之事
    項予以判決之違法（刑訴法第379 條第12款參照）。然事實
    審法院依調查證據之結果所認定被告之犯罪事實，縱與檢察
    官起訴之事實未全然一致，倘不影響犯罪事實之同一性，法
    院仍應予審理。而所謂事實之同一性，係指與犯罪成立具有
    重要關係之社會事實基本要素，如人、事、時、地、物等是
    否相同，或侵害性行為之內容是否同一，作為判斷之基準。
    若與犯罪成立具有重要關係之基本社會事實或侵害性行為之
    內容相同，縱犯罪之部分態樣有異，或法律上應為如何之評
    價不同，仍不影響其事實之同一性。
  ㈡經查，本件起訴書「犯罪事實」欄記載：上訴人基於轉讓安
    非他命之犯意，於105 年10月29日23時46分前之某時，在新
    北市中永和區某加油站附近，在其所駕駛之汽車上，無償轉
    讓安非他命1 包予吳登家；嗣於同日之23時46分許，上訴人
    駕車搭載吳登家到達前揭麥當勞後，由吳登家下車與喬裝買
    家之員警見面，為警當場查獲，上訴人則趁隙離開等情（見
    起訴書第1 頁）。此與原判決所認定之事實：吳家登於社交
    通訊軟體「微信」（下稱「微信」）與暱稱「兔兔的態度」
    之人聯繫、約定以新臺幣（下同）7000元交易購買4 公克之
    安非他命，進而相約105 年10月29日23時許，在麥當勞交易
    後，旋即轉知上訴人，上訴人獲悉後，隨即駕車搭載吳登家
    前往麥當勞，除在行車途中交付安非他命1 包予吳登家外，
    並約定該販毒所得各由上訴人及吳登家分取4000元及3000元
    ，由吳登家出面，上訴人則會在旁等候；嗣吳登家進入麥當
    勞與陳彥名（員警）交易時，當場為警逮捕，並扣得上開安
    非他命1 包，上訴人見狀旋即逃逸等情。雖未盡相同。然比
    對起訴書之記載與原判決之認定，不僅上訴人及吳登家同一
    ，關於毒品交易之時間、地點與對象，亦大致相同；關於上
    訴人在其所駕駛之汽車上「交付」扣案之安非他命1 包予吳
    登家後，偕同吳登家前往麥當勞，由吳登家下車與買家見面
    而被查獲，上訴人則趁隙離開等事實，亦無不同。則起訴書
    所載事實與原判決所認定之犯罪事實，關於上訴人主觀犯意
    與其行為在法律上之評價（即所犯罪名之論斷）雖有不同，
    但其客觀基本社會事實（即上訴人在車上交付安非他命1 包
    予吳登家，並偕同吳登家前往約定之麥當勞，由吳登家出面
    與買家見面而被查獲，其時上訴人在麥當勞等候等相關人、
    事、時、地、物）則大致相同。且本件係上訴人先邀約吳登
    家擔任其（販賣）毒品之下線，由吳登家與毒品買家接洽後
    轉知上訴人調貨，上訴人乃攜帶扣案之安非他命赴約，並在
    搭載吳登家時，在車上將安非他命交予吳登家，進而前往麥
    當勞等情，已經原審認定明確，並敘明其憑以認定之理由（
    見原判決第4頁、第6至8 頁）。足見起訴書所載犯罪事實，
    除上訴人主觀犯意與所犯罪名之評價外，其他客觀行為（人
    、事、時、地、物），與原判決認定者，其基本社會事實，
    並無不同。原判決據以論罪科刑，自無上訴意旨所指就未受
    請求之事項，逕予判決之違法。原判決就其認定之事實與起
    訴事實如何具「事實同一性」，雖未詳予說明，因無礙於事
    實認定之結果，自不能指為違法。
  ㈢卷內吳登家與上訴人間之通訊軟體對話，如何與吳登家之陳
    述相符，而可認上訴人曾先提供毒品予吳登家試用，並知悉
    吳登家之本案毒品之販賣，進而載送吳登家前往麥當勞等事
    實，已經原判決認定明確（見原判決第6至8頁）。原審雖未
    併就吳登家與員警間之對話內容，勾稽比對其時間序。然觀
    諸對話紀錄，自員警於105 年10月28日（以下省略年、月之
    記載）09：23向吳登家探問「有糖和咖啡嗎？」後，以迄29
    日23 時許吳登家獲案前一刻之3人間之通話，可知吳登家於
    員警探問後，即穿插、交叉於上訴人、員警之間，兩兩聯絡
    （見105年度偵字第16701號卷第19至28頁、第122至129頁）
    。如上訴人與吳登家於28日23時26分許相約，近而於次（29
    日）日零許見面後，上訴人於29日之14時許詢問吳家登：「
    是要問你試過了吧」、「可以接受嗎？」、「你應該喜歡那
    有味道的」，並有：「（吳）我如果要修理一台你給我多少
    工資」、「（上訴人）有人要拿一台」、「（上訴人）還是
    你各人」、「（上訴人）個人」、「（吳）我是說我這邊有
    大客戶也有一般客戶」、「（上訴人）我不接大現在接大沒
    利潤懂吧」、「（吳）嗯嗯嗯」、「（吳）因為我在橋一個
    腳」，並相約今晚之對話（見同上卷第122至127頁）。其後
    ，吳登家於29日之17時許與員警間有：「（員警）昨天你說
    4個糖是多少，有優惠」、「（吳）你不是後面說叫我先排3
    個工人給你」、「（吳）啊我說那這樣你不如拿四個」、「
    （吳）你拿四個我算你7 千」之對話（見同上偵卷第21頁）
    對話後，旋即於17時56分與上訴人有語音通話（但隨後被取
    消，詳後述）（見同上卷第128 頁）。再細觀對話截圖，確
    可見吳登家於與員警及上訴人之文字對話間，穿插頗多吳登
    家與上訴人間以語音或電話之通話、但註明已取消之紀錄；
    就此，吳登家稱：我跟被告（上訴人）聯絡時，被告有提醒
    我要把聊天紀錄刪掉，所以我才會刪掉等語（見第一審卷第
    133 頁）。上訴意旨所指吳登家就其販賣毒品之數量、價格
    、折扣等，均已與員警商討確定，上訴人均未參與，吳登家
    僅搭乘上訴人之順風車前往麥當勞等語，與卷內證據尚有未
    合。原審雖未詳細勾稽、說明相關對話內容及其時序，仍無
    礙於此部分事實之認定，自不能指為違法。
五、依上說明，本件上訴人之上訴違背法律上之程式，應予駁回
    。
據上論結，應依刑事訴訟法第395條前段，判決如主文。
中    華    民    國   111    年    5     月    26    日
                  刑事第四庭審判長法  官  林  立  華  
                                  法  官  謝  靜  恒  
                                  法  官  王  敏  慧  
                                  法  官  李  麗  珠  
                                  法  官  林  瑞  斌  
本件正本證明與原本無異
                                  書記官
中    華    民    國   111    年    5     月    30    日